臺灣板橋地方法院民事判決　　　　　　 94年度簡上字第121號
上　訴　人　億鑫國際股份有限公司
法定代理人　乙○○
訴訟代理人　成介之律師
複代　理人　丙○○
被上訴人　　甲○○
上列當事人間請求第三人異議之訴事件，上訴人對於中華民國94
年2 月17日本院三重簡易庭93年度重簡字第1238號第一審簡易判
決提起上訴，本院管轄簡易訴訟程序第二審之合議庭於民國94年
10月18日言詞辯論終結，判決如下：
    主      文
上訴駁回。
第二審訴訟費用由上訴人負擔。
    事實及理由
一、程序方面：
    按第三人就執行標的物有足以排除強制執行之權利者，得於
    強制執行程序終結前，向執行法院對於債權人提起異議之訴
    ，強制執行法第15條前段定有明文。本件被上訴人前於民國
    93年6 月28日，以臺灣臺北地方法院（下稱臺北地院）93年
    度票字第2805號民事確定裁定，向本院民事執行處聲請強制
    執行訴外人即其債務人劉惠民之財產，本院即依被上訴人之
    指封，於93年7 月19日在臺北縣新莊市○○街242 號1 樓查
    封超音波掃瞄儀1 部（品牌FUKUDA、型號UF-5500 、機號00
    000000，含週邊配件SONA895MD 、3.5MHZ等，查封筆錄將之
    略載為腹部超音波，Fukuda 1部，下稱系爭儀器），而在強
    制執行程序進行中，上訴人以系爭儀器為其所有為由，聲請
    本院准予提供擔保停止執行程序在案，此經原審依職權調取
    93年度執字第20903 號民事執行卷宗、93年度重聲字第54號
    民事卷宗核閱屬實，足見前揭強制執行程序現經上訴人提供
    擔保後，經本院准予停止執行而未終結，該強制執行事件之
    第三人即原告於該強制執行程序終結前，主張系爭儀器為其
    所有，有足以排除強制執行之權利，對執行債權人即被告提
    起第三人異議之訴，程序上符合前揭規定，合先敘明。
二、本件上訴人主張：
（一）上訴人於92年11月間與訴外人新正安診所簽訂訂購單1件
      ，約定由上訴人以附條件買賣方式（下稱系爭附條件買賣
      契約），將系爭儀器出售予新正安診所，總價為新臺幣（
      下同）340,000 元，並約定該診所應簽發36張支票，分3
      年按月給付價金，在價金未全部付清前，上訴人就系爭儀
      器仍保有所有權，詎新正安診於簽約後，並未依約簽發支
      票付款，系爭儀器仍屬上訴人所有，被上訴人未查明該儀
      器所有權之歸屬，經聲請本院強制執行其債務人劉惠民財
      產後，誤於93年7 月19日向本院指封系爭儀器，為此，爰
      依爰依強制執行法第15條前段之規定，請求於本院93年度
      執字第20903 號強制執行事件（下稱相關執行事件）中就
      上訴人所有系爭儀器所為之強制執行程序予以撤銷。
（二）系爭附條件買賣契約之主體為上訴人與新正安診所（由於
      該診所係獨資性質，故為新正安診所即負責人陳宏開醫師
      ），雖由劉惠民代簽，然其乃基於新正安診所之院長名義
      而為，自乃代理人之角色；系爭附條件買賣之買受人既為
      新正安診所即陳宏開，則自非劉惠民，則劉惠民之債權人
      即被上訴人欲就系爭儀器予以執行，即非適法。
（三）所有權移轉乃物權變動行為，屬法律行為，自得附有條件
      ，查系爭附條件買賣契約書第6 條約定價款未全部付清前
      ，賣方保留所有權，自以「付清價款」為取得所有權之條
      件，本件買受人新正安診所既未繳清價金，系爭儀器之所
      有權仍屬上訴人。
（四）原審雖認定本件非動產擔保交易法之附條件買賣，然僅為
      本件買賣無動產擔保交易法第28條之取回權及第29條之再
      出賣權，然並不影響因附有條件暫不生移轉之效力。
（五）是上訴人聲明：
  １、原判決廢棄。
  ２、相關執行事件就被上訴人所有之系爭儀器所為強制執行程
      序撤銷。
三、被上訴人則以：
（一）系爭附條件買賣契約書係由訴外人劉惠民冒用陳宏開名義
      與上訴人簽訂，而陳宏開與劉惠民間就新正安診所之經營
      簽訂有合作契約書，約定陳宏開只負責醫療業務，其他一
      切行政、訂購、付款等事項則由劉惠民負責，故劉惠民如
      欲購買系爭儀器應以自己名義為之，無權代理陳宏開簽訂
      系爭附條件買賣契約，顯見劉惠民冒陳宏開名義簽約之行
      為構成無權代理。
（二）另系爭附條件買賣契約書一式二份，為何劉惠民於本院查
      封其財產時，並未提出該契約書異議﹖又系爭附條件買賣
      契約書並未載明訂立契約日期，如何確認係事前簽訂或是
      在法院查封後補簽﹖凡此，均足見系爭附條件買賣契約書
      並不生效。
（三）另縱認系爭附條件買賣契約書成立生效，然此附條買賣交
      易並未經向主管機關登記，依動產擔保交易法第5 條規定
      ，此交易不得對抗善意之被上訴人，另觀系爭儀器放在新
      正安診所達數月之久，應認屬劉惠民所有無誤，被上訴人
      以劉惠民積欠債務未清償，而聲請法院就系爭儀器進行查
      封執行程序，係合法正當。
（四）是被上訴人聲明：上訴駁回。
四、上訴人主張其於92年11月間與訴外人新正安診所簽訂系爭附
    條件買賣契約書，由上訴人將系爭儀器出售予新正安診所，
    總價為340,000 元，並約定該診所應簽發36張支票，分36期
    給付價金，在價金未全部付清前，上訴人就系爭儀器仍保有
    所有權，詎新正安診於簽約後，並未依約簽發支票付款，系
    爭儀器仍屬上訴人所有等情事，固據其提出系爭附條件買賣
    契約書一件欲行為證，然為被上訴人所否認，並以上開諸語
    為辯，經查：
（一）按動產擔保交易法上之「附條件買賣」，除依動產擔保交
      易法第5 條之規定，「應」以書面訂立契約外，並須依同
      法第27條規定，於書面契中記載：「一、契約當事人之姓
      名或名稱、住居所或營業所。二、買賣標的物之名稱、數
      量及價格，如有特別編號標識或說明者，其記載。三、出
      賣人保有標的物所有權，買受人得占有使用之記載。四、
      買賣標的物價款之支付方法。五、買受人取得所有權之條
      件。六、買受人不履行契約時，出賣人行使物權及債權之
      方法。七、如有保險者，其受益人應為出賣人之記載。八
      、管轄法院之名稱。九、其他條件之記載。十、訂立契約
      年月日。」，其中除第7 、8 、9 款規定之本質，於未記
      載時，另有法律規定可資適用，屬相對記載事項外，其餘
      各款均屬絕對應記載事項，如未記載時，依民法第73條規
      定，則該附條件買賣約定乃自始、當然、確定的不生效力
      ，據上開規定可知，附條件買賣除應以書面訂立契約外，
      契約內容更應載明訂立契約之年月日，此為法定之方式，
      未具備法定方式者，依民法第73條之規定，即屬無效，不
      發生動產擔保交易法所規定之效力，僅生一般買賣之效力
      。經細繹本件上訴人提出之系爭附條件買賣契約書，並未
      載明訂立契約之年月日，此有該契約書在卷可稽，尚無從
      判斷該契約書何時生效，揆諸前揭規定，上訴人與新正安
      診所成立之買賣契約，當不發生動產擔保交易之效力，僅
      生一般買賣之效力，而系爭儀器既為動產，復由上訴人交
      付新正安診所，則系爭儀器之所有權自非仍由上訴人所享
      有（民法第761 條第1 項規定意旨參照）。
（二）上訴人雖主張系爭附條件買賣契約係由其與訴外人新正安
      診所簽訂，並採附條件買賣方式以3 年按月分期付款方式
      ，並由買受人簽發36張支票支付辦理等情，其聲請訊問之
      證人張楷於原審亦證稱：「我是原告（即上訴人）公司的
      職員，我負責出售本案的超音波儀器，時間在92年11月到
      診所派訪，診所說有需要，診所院長劉惠民來訂購，92年
      11月20日交機，和我簽約的人也是劉惠民，（法院）提示
      的訂購單是證人劉惠民簽的，有要求他蓋診所的章，但簽
      的名字不確定是不是他的名字，儀器價金也還沒有付清，
      原本約定92年11月25日要用支票付價金，不過他說票用完
      ，還要申請，我在11月底、12月初又去收2 次錢，也是同
      樣的說法，沒有拿到錢，以後就沒有付任何價金，340,00
      0 元都沒有付。」等情（見原審卷第52頁至第53頁），惟
      經本院訊問上訴人是否確有收受36張支票之情事，業據其
      自承：「我們查核後並沒有開立任何支票。」等語（見本
      院卷第64頁），則系爭附條件買賣契約是否確有上訴人所
      稱由買受人簽發36紙支票、以3 年為期按月支付等情，已
      容有疑問；再由系爭附條件買賣契約書第4 條已約明系爭
      儀器關於ＥＫＧ部分交機日期為92年11月20日，關於ＳＯ
      ＮＡ部分交機日期為92年12月20日，若買受人未支付價金
      ，上訴人為求保護權利，理應依該契約書第6 條約定儘速
      取回系爭儀器，或訴請買受人給付價金，然上訴人迄未如
      此作為，為上訴人所是認，顯與常情有違，則證人張楷所
      言是否與事實相符，誠屬可疑，尚難逕予採信。
（三）再按「民事訴訟如係由原告主張權利者，應先由原告負舉
      證之責，若原告先不能舉證，以證實自己主張之事實為真
      實，則被告就其抗辯事實即令不能舉證，或其所舉證據尚
      有疵累，亦應駁回原告之請求。」，「對於現在占有人告
      爭所有權者，應由告爭人提出確實憑證，以證明其主張之
      真實，如果告爭人不能為切當之證明，則現在占有人自無
      須提出何等反證，仍應維持現狀歸其管業，而駁回告爭人
      之訴。」（最高法院17年上字第917 號、18年上字第672
      號判例意旨參照）。上訴人雖復以：系爭儀器之買受人係
      新正安診所（由於該診所係獨資性質，故新正安診所即負
      責人陳宏開醫師），雖由劉惠民代簽，然其乃基於新正安
      診所之院長名義而為，自乃代理人之角色，而非買受人等
      情，被上訴人聲請就系爭儀器執行即非適法等情為主張，
      惟亦為被上訴人所否認。經查，上訴人既係以強制執行法
      第15條前段規定提起本件訴訟，則自應先對其就執行標的
      物即系爭儀器有足以排除強制執行之權利為舉證，惟上訴
      人既無法舉證證明其就系爭儀器有足以排除強制執行之權
      利，業如前述，揆諸首揭說明，自無從以片面否認被上訴
      人執行債權人身分之方式，而為對上訴人有利之認定，是
      上訴人此部分主張，亦非可採。
五、綜上所述，上訴人既非系爭儀器之所有權人，復無足以排除
    系爭儀器強制執行之權利，則被上訴人於93年6 月28日，以
    臺北地院93年度票字第2805號民事確定裁定，向本院民事執
    行處聲請強制執行債務人劉惠民之財產，嗣本院依被上訴人
    之指封，於93年7 月19日在臺北縣新莊市○○街242 號1 樓
    查封系爭儀器，此程序應屬合法正當。從而，上訴人主張依
    據強制執行法第15條之規定，請求撤銷相關執行事件就系爭
    儀器之強制執行程序，為無理由，不應准許。原審為上訴人
    敗訴之判決，並無不合。上訴意旨指摘原判決不當，求予廢
    棄改判，為無理由，應予駁回。
六、本件事證已臻明確，兩造其餘攻擊防禦方法及舉證，經本院
    審酌後，或與本件之爭執無涉，或對本件判決結果不生影響
    ，爰不一一論述，併此敘明。
七、據上論結，本件上訴為無理由，依民事訴訟法第436 條之1
    第3 項、第449 條第1 項、第78條，判決如主文。
中　　華　　民　　國　　94　　年　　11　　月　　1 　　日
                  民事第二庭審判長法官　林玫君
                                  法官  潘長生
                                  法官　鍾啟煌
以上正本證明與原本無異
本判決不得上訴。
中　　華　　民　　國　　94　　年　　11　　月　　1 　　日
                                書記官　李威賜
